【裁判字號】    97,重訴,311
【裁判日期】    970626
【裁判案由】    清償借款
【裁判全文】
臺灣臺北地方法院民事判決             97年度重訴字第311號
原      告  合作金庫商業銀行股份有限公司
法定代理人  乙○○
訴訟代理人  癸○○
被      告  丙○○
                        5號4.
            辛○○○
            甲○○○
            庚○○
            己○○
            戊○○
            丁○○
上 1被告訴
訟代理人    林見軍律師
被      告  壬○○
                        之2
上列當事人間清償借款事件，本院於民國97年5 月29日言詞辯論
終結，判決如下：
    主      文
被告應連帶給付原告新台幣玖佰肆拾萬玖仟伍佰肆拾元，及自
民國八十三年四月二十一日起至清償日止，按年息百分之九點七
計算之利息，暨自民國八十三年四月二十一日起至清償日止，逾
期在六個月以內者，按上開利率百分之十，逾期超過六個月者，
按上開利率百分之二十計算之違約金。
訴訟費用由被告連帶負擔。
    事實及理由
壹、程序方面：
一、按當事人得以合意定第一審管轄法院，民事訴訟法第24條第
    1 項前段定有明文。查本件原告與訴外人郭棠棣等人於約定
    書第12條約定，同意以履行地所在地法院即本院為第一審管
    轄法院，本院就本件訴訟自有管轄權。
二、被告丙○○、辛○○○、甲○○○、庚○○、己○○、戊○○及壬○○未於言詞辯論期日到場，核均無民事訴訟法第38
    6 條各款所列情形，爰依原告之聲請，由其一造辯論而為判
    決。
貳、實體方面：
一、原告起訴主張略以：
（一）伊原名合作金庫銀行股份有限公司，於民國95年5 月1 日
      與中國農民銀行股份有限公司（以下稱農民銀行）合併，
      農民銀行為消滅銀行，伊為存續銀行，並於合併後更名為
      合作金庫商業銀行股份有限公司，原農民銀行之權利由合
      併後存續並更名之伊概括承受。
（二）訴外人宙翰實業有限公司（下稱宙翰公司）於民國80年1
      月22日邀同被告丙○○、辛○○○及訴外人郭棠棣為連帶
      保證人，向伊借款2 筆共計新臺幣（下同）2,300 萬元，
      約定利息依伊牌告基本放款利率加1.5 % 計付，於80年10
      月4 日到期，並約定債務如有遲延或有約定書第6 條所定
      喪失期限利益之情事，除得按伊最高放款利率計收遲延利
      息外，並得加收違約金，其逾期清償在6 個月以內者，按
      上開利率10% ，超過6 個月者，按上開利率20% 計付違約
      金。
（三）嗣訴外人宙翰公司無法依約履行，於81年6 月10日再邀同
      丙○○、辛○○○及郭棠棣簽訂增補條款約定書，約定將
      前開借款中營運週轉金部分之清償期延至82年10月4 日，
      購料週轉金部分之清償期則改以每月為1 期，自81年5 月
      1 日起至87年8 月31日止，分40期償還。詎宙翰公司於簽
      訂增補條款約定書後並未依約履行，僅支付部分本金及至
      82年3 月26日、同年3 月31日止之利息。嗣伊聲請本院以
      82年度執字第7115號強制執行事件拍賣本件借款之擔保物
      ，僅獲受償本金9,018,973 元及自82年3 月31日起至83年
      4 月20日止之利息1,778,846 元，尚餘本金9,439,540 元
      及自83年4 月21日起至清償日止之利息、違約金未獲清償
      。而訴外人郭棠棣已於83年8 月19日死亡，被告甲○○○
      、丙○○、庚○○、己○○、戊○○、丁○○及壬○○為
      其繼承人，且均未聲明拋棄繼承或限定繼承，則自繼承開
      始時起，渠等應概括承受被繼承人郭棠棣上開連帶保證債
      務，並負連帶清償責任。爰依消費借貸、連帶保證及繼承
      等法律關係提起本件訴訟等語。並聲明：如主文所示。
二、被告部分：
（一）被告丙○○、辛○○○、甲○○○、庚○○、己○○、戊○○及壬○○經合法通知，均未於言詞辯論期日到場，亦
      未提出書狀作何聲明或陳述。
（二）被告丁○○則略以：
    1.訴外人郭棠棣為訴外人宙翰公司於80年1 月22日向原告借
      款之連帶保證人，與原告間僅存有保證契約，原告基於保
      證契約所得請求連帶保證人擔負履行責任之請求權亦有消
      滅時效之適用，原告既主張因宙翰公司無法履行而於81年
      6 月10訂定系爭增補條款約定書，在宙翰公司無法依約履
      行時原告即可本於保證契約向連帶保證人郭棠棣請求清償
      ，以請求權之15年消滅時效計算，原告至遲應於96年6 月
      10日請求，惟原告遲至97年間始提起本件訴訟請求，伊自
      得拒絕給付。
    2.系爭增補條款約定書上雖蓋有訴外人郭棠棣之印章，惟並
      無其親筆簽名，無法確認該印文出於郭棠棣親為，伊否認
      該文書之真正。縱該印文確係郭棠棣親自或授權他人蓋用
      ，惟此增補條款約定書之性質，亦僅表示訴外人郭棠棣獲
      悉債權人對主債務人之債務同意延期清償一事，並不生時
      效重行起算之問題。再者，依系爭增補條款約定書第5 條
      已明定「本貸款有一期未還，貸款視為全部到期... 」，
      惟依原告之無擔保放款帳卡所示，其中購料週轉金部分，
      訴外人宙翰公司在82年1 月即未償還每期應繳的本息20萬
      元，且遲至82年2 月4 日才補繳，顯見82年1 月原告即可
      據此而請求訴外人郭棠棣履行保證責任；而營運週轉金部
      分在81年8 月22日即有繳納違約金紀錄，顯示之前已未依
      約付息，即應視為違約，原告當時既未請求，則原告就本
      件保證債務之請求權顯已罹於時效。
    3.伊為訴外人郭棠棣之繼承人，惟於繼承發生時，伊對本件
      保證債務並不知情，直至原告提起本件訴訟時始知情，依
      民法繼承編施行法增訂第1 條之1 、第1 條之2 之規定，
      伊僅以所繼承之遺產為限，對本件保證債務負有限清償責
      任，伊既未繼承郭棠棣任何遺產，自無需擔負任何清償責
      任等語，資為抗辯。並聲明：原告之訴駁回。
三、原告起訴主張其原名合作金庫銀行股份有限公司，於95 年5
    月1 日與農民銀行合併，農民銀行為消滅銀行，其為存續銀
    行，並於合併後更名為合作金庫商業銀行股份有限公司，原
    農民銀行之權利由合併後存續並更名之原告概括承受；訴外
    人宙翰公司於80年1 月22日邀同被告丙○○、辛○○○及訴
    外人郭棠棣為連帶保證人向原告借款2,300 萬元，嗣因宙翰
    公未依約履行，原告聲請本院以82年度執字第7115號強制執
    行案件拍賣本件借款之擔保物，獲償本金9,018,973 元及自
    82 年3月31日至83年4 月20日止之利息1,778,846 元，尚有
    本金9,439,540 元及自83年4 月21日起至清償日止之利息、
    違約金未獲清償；而訴外人郭棠棣已於83年8 月19日死亡，
    被告、丙○○、甲○○○、庚○○、己○○、戊○○及壬○○為其繼承人，且均未聲明限定繼承或拋棄繼承等事實，業
    據原告提出授信綜合額度契約、約定書、本票、本院民事執
    行處通知、分配表、繼承系統表、戶籍謄本、本院北院錦家
    家科繼481 第0960002492號函等件為證，其主張核與上開證
    物相符。被告丙○○、辛○○○、甲○○○、庚○○、己○○、戊○○及壬○○等經合法通知，未於言詞辯論期日到場
    爭執，復未提出任何書狀答辯以供本院斟酌，被告丁○○雖
    以前詞置辯，惟對原告主張之上開事實並不爭執，堪信原告
    此部分之主張為真實。
四、本件之爭點為：
（一）訴外人郭棠棣是否曾簽訂系爭增補條款約定書？
（二）本件原告對被告等之連帶保證債務之請求權是否已罹於時
      效？
（三）本件是否適用民法繼承編施行法第1 條之2 之規定而有限
      定繼承之適用？
四、本院得心證之理由：
（一）關於訴外人郭棠棣是否曾簽訂系爭增補條款約定書之部分
      ：
    1.按私文書上之蓋章，當事人承認其為真正，僅否認係其本
      人或代理人所蓋印時，因私人之印章，由本人自己使用為
      常態，被人盜用為變態，按諸舉證責任分配之原則，自應
      由主張印章被盜用之當事人負舉證之責任（參照最高法院
      73年度台上字第2382號判決意旨）。
    2.本件被告丁○○對於系爭增補條款約定書上「郭棠棣」之
      印文既不否認為真正，惟否認係訴外人郭棠棣本人親自或
      授權他人所蓋印，揆諸前開說明，自應由被告丁○○就其
      主張印文為無權使用之人所盜蓋乙節負舉證責任，其就此
      既未舉證以實其說，自不足採，是系爭增補條款約定書自
      成立生效，依其第4 條之約定，其為原借款契約之一部，
      兩造自應受其所拘束，則本件連帶保證債務請求權之消滅
      時效起訖點，應改依增補條款約定書訂定後所發生之事實
      計算。
（二）關於原告對被告等之連帶保證債務之請求權是否已罹於時
      效之部分：
    1.按請求權，因15年間不行使而消滅；消滅時效，自請求權
      可行使時起算，民法第125 條前段、第128 條前段分別定
      有明文。又所謂請求權可行使時，乃指權利人得行使請求
      權之狀態而言（最高法院63年台上字第1885號判例意旨參
      照）；次按消滅時效，因開始執行行為或聲請強制執行而
      中斷；時效中斷者，自中斷之事由終止時，重行起算，同
      法第129條第2項第5款、第137條第1項亦有明定。
    2.本件因訴外人宙翰公司無法依約清償債務，原告遂與訴外
      人宙翰公司、郭棠棣、丙○○及辛○○○簽訂系爭增補條
      款約定書，重新約定借款之到期日及分期償還方式，約定
      原契約所定營運週轉金清償期延期至82年10月4 日，利息
      仍按月繳納，到本金全部償還為止；原契約所定購料週轉
      金之本金、利息自81年5 月1 日起約分40期（每1 月為1
      期）償還，每期償還20萬元，先還利息餘額沖還本金，到
      全部償還為止；本貸款如有1 期未還，貸款視為全部到期
      ，借款人、保證人及原契約擔保物提供人均願放棄先訴抗
      辯權，有增補條款約定書在卷可按（見本院卷第28、29頁
      ）。而訴外人宙翰公司向原告貸借營運週轉金部分，宙翰
      公司81年7 月之利息應於同年8 月1 日繳納，惟宙翰公司
      遲至同年8 月22日始繳納81年7 月份之利息；購料週轉金
      部分，宙翰公司82年1 月之利息遲至同年2 月4 日始繳納
      ，此有原告提出而為被告丁○○所不爭執之無擔保放款帳
      卡2 紙在卷可參（見本院卷第88、89頁），是訴外人宙翰
      公司就營運週轉金、購料週轉金既分別於81年7 月及82年
      1 月即有未依約付息之情形，則依約原告自81年8 月及82
      年2 月起即得向連帶保證人請求清償，原告對訴外人郭棠
      棣之保證債務履行請求權之15年消滅時效應自斯時起算。
    3.次查，原告曾於82年間執本票裁定為執行名義聲請對宙翰
      公司、丙○○、辛○○○及郭棠棣為強制執行，經本院以
      82年度執字第7115號強制執行事件處理，有原告提出之民
      事補正狀、本院民事執行處通知及分配表在卷可參（見本
      院卷第24頁、第30頁至第34頁），揆諸民法第129 條第2
      項第5 款、第137 條第1 項之規定，消滅時效自原告聲請
      強制執行時中斷，於執行程序終結時，中斷事由終止，時
      效重行起算，雖本院82年度執字第7115號強制執行卷宗因
      已逾保存期限業經銷毀，有本院96年11月20日北院隆82執
      黃字第7115號函在卷可稽（見本院卷第27頁），故無法得
      悉前開強制執行事件之執行程序於何時終止，惟縱自本院
      民事執行處所定分配期日即83年8 月4 日重行起算15年，
      亦須至98年8 月3 日始罹於時效，而本件原告於97年3 月
      4 日即提起本件訴訟，此有起訴狀上之本院收狀戳章在卷
      可佐，是被告丁○○所為之時效抗辯，即不足採。
（三）關於本件是否適用民法繼承編施行法增訂第1 條之2 而有
      限定繼承適用之部分：
    1.按97年1 月2 日修正公布之民法第1148條第2 項增訂：「
      繼承人對於繼承開始後，始發生代負履行責任之保證契約
      債務，以因繼承所得之遺產為限，負清償責任。」，其立
      法理由為：「…保證債務如於被繼承人生前即已發生代負
      履行責任，則被繼承人死亡時，其繼承人除主張限定繼承
      或拋棄繼承外，應依第一項規定概括承受；至於被繼承人
      死亡後始發生代負履行之保證契約債務，雖亦為繼承之標
      的，惟因係於被繼承人死亡後始發生，繼承人於繼承時無
      法預知，以致不能確實主張權益，故不宜由繼承人負無限
      制的清償責任，爰增訂第二項規定…」，嗣因慮及同法第
      1148條第2 項規定僅適用於97年1 月4 日（上開修正條文
      之施行日期）以後所發生之繼承事件，修正施行前繼承事
      件之繼承人因不適用上開規定，至今仍承受繼承債務，影
      響其權益甚鉅，為保障此類繼承人，故增訂民法繼承編施
      行法第1 條之2 第1 項「繼承在民法繼承編中華民國97年
      1 月4 日前開始，繼承人對於繼承開始後，始發生代負履
      行責任之保證契約債務，由其繼續履行債務顯失公平者，
      得以所得遺產為限，負清償責任。」。
    2.本件代負履行責任之保證債務係發生於81年8 月及82年2
      月，業如前述，發生時間在訴外人郭棠棣83年8 月19日死
      亡前，足見被告於83年8 月19日繼承時，即有上開之保證
      債務存在，經核與民法1148條第2 項增訂之規範要件不符
      ，無上開增訂條文之適用，是被告主張就本件保證債務僅
      以繼承所得之遺產為限，負清償責任云云，即屬無據。
五、從而，原告依消費借貸、連帶保證及繼承等法律關係，聲明
    請求如主文第1 項所示之本金、利息及違約金，為有理由，
    應予准許。
六、本件事證已臻明確，兩造其餘攻擊防禦方法，及未經援用之
    證據，經本院斟酌後，認均不足以影響本判決之結果，自無
    逐一詳予論駁之必要，併此敘明。
七、據上論結，本件原告之訴為有理由，依民事訴訟法第385 條
    第1 項前段、第85條第2 項，判決如主文。
中    華    民    國    97    年    6     月    26    日
                  民事第一庭法  官  蔡和憲
以上正本係照原本作成。
如對本判決上訴，須於判決送達後20日內向本院提出上訴狀。
中    華    民    國    97    年    6     月    26    日
                            書記官  巫玉媛


司法院資訊處製作；財團法人民間司法改革基金會備份。
